臺灣臺中地方法院民事判決　　　　　　 99年度重訴字第435號
原　　　告　陳怡蓁
被　　　告　陳煌敏
上列被告因偽造文書等案件（本院98年度訴字第2164號），經原
告提起刑事附帶民事訴訟請求損害賠償（本院99年度附民字第33
3號），本院刑事庭裁定移送前來，本院於民國100年1月7日言詞
辯論終結，判決如下：
    主      文
被告應給付原告新臺幣柒佰萬玖仟陸佰參拾參元，及自民國九十
八年八月十二日起至清償日止，按週年利率百分之五計算之利息
。
本判決於原告以新臺幣貳佰參拾參萬陸仟伍佰肆拾肆元為被告供
擔保後，得假執行。
    事實及理由
壹、程序事項：
  一被告經合法通知，未於言詞辯論期日到場，核無民事訴訟法
    第386條各款所列情形，爰依原告之聲請，由其一造辯論而
    為判決。
  二按訴狀送達後，原告不得將原訴變更或追加他訴，但擴張或
    減縮應受判決事項之聲明者，不在此限，民事訴訟法第255
    條第1項第3款定有明文。本件原告起訴聲明原為「被告應給
    付原告新臺幣（下同）9,251,715元，及其中3,500,000元部
    分自民國93年6月17日起，其中5,750,000元部分自附帶民事
    訴訟起訴狀繕本送達翌日起，均至清償日止，按週年利率百
    分之5計算之利息。」，嗣於99年10月25日準備程序變更聲
    明為「被告應給付原告7,009,633元，及自起訴狀繕本送達
    被告翌日起至清償日止，按週年利率百分之5計算之利息。
    」核為減縮原告應受判決事項之聲明，揆諸前揭規定，自應
    准許，合先敘明。
貳、兩造爭執要旨：
  一原告主張：
    (一)被告於93年5月31日透過友人之介紹而結識原告，自稱是
      上市、上櫃公司之老闆，以取得原告信任，並佯稱：可以
      幫忙操作代買歐元，每半年會回報一次，保證一定賺錢云
      云，致原告陷於錯誤，於93年6月17日經由臺南市第三信
      用合作社匯款3,500,000元至被告指定之國泰世界股份有
      限公司所開設之第一商業銀行永和分行帳號00000000000
      號帳戶內（下稱第一商業銀行帳戶），作為購買歐元之款
      項。詎原告於匯款後，多次向被告查詢購買歐元之相關資
      料及帳戶，均遭被告推託敷衍，約半年後，仍未得回報結
      果，經原告積極查詢，始發現被告根本未將上開款項代買
      歐元使用。
    (二)被告復向原告謊稱其有營運管理大公司之經驗，願幫忙整
      頓原告所經營位於臺南市○○路○段21號大東會計事務所
      之帳務，原告遂自93年6月30日起至94年1、2月間止，委
      託被告整頓大東會計事務所應收帳款之帳務，由被告對外
      負責收取客戶支付予該事務所之帳款，原告並同意被告將
      其中3,509,633元存入被告所持用之第一商業銀行帳戶及
      被告所開設之臺南區中小企業銀行府城分行（改名為京城
      商業銀行府城分行）帳號0000000000000號（新帳號00000
      0000000號）帳戶內（下稱臺南區中小企業銀行帳戶）兌
      領之，惟被告於支票到期兌現後，均易持有為所有，自行
      花用，拒不返還予原告。
    (三)綜上，被告詐騙原告交付金錢，又侵占原告大東會計事務
      所之款項，被告顯因侵權行為而受有利益，致原告受有損
      害，原告之侵權行為損害賠償請求權縱罹於時效，然被告
      仍應依關於不當得利之規定，返還其所受之利益及款項於
      原告。為此，爰依侵權行為及不當得利之法律關係，請求
      被告返還其所受之利益，並聲明：1.被告應給付原告7,00
      9,633元，及自起訴狀繕本送達翌日（98年8月12日）起至
      清償日止，按週年利率百分之5計算之利息；2.願供擔保
      ，請准宣告假執行。
  二被告未於言詞辯論期日到場，據其提出之書狀略以：被告接
    受原告拜託，將原告所收之帳款，以被告臺南區中小企業銀
    行府城分行之帳戶代收，因原告支票及信用卡是拒絕往來戶
    ，不便存入原告自己帳戶，帳款均由原告提領花用，怎可向
    被告要回代收的帳款等語。
參、得心證之理由：
  一原告主張被告於93年5月31日透過友人介紹認識原告，向原
    告佯稱其係上市、上櫃公司之老闆，可以幫忙代操歐元買賣
    ，每半年會回報一次，保證一定賺錢云云，致原告陷於錯誤
    ，於93年6月17日，至臺南市第三信用合作社，匯款3,500,0
    00元至被告指定之第一商業銀行帳戶內，作為委託被告代操
    歐元買賣之款項，嗣被告未依約向原告回報代操歐元買賣之
    結果，經原告查證後，始發現被告未將上開匯款用作代操歐
    元買賣使用等事實，業據本院依職權調閱本院98年度訴字第
    2164號刑事卷宗（含臺灣臺中地方法院檢察署97年度偵字第
    20126號卷、97年度他字第259號卷、臺灣臺南地方法院檢察
    署96年度他字第3121號卷宗）核閱屬實。而被告因上開行為
    ，經本院98年度訴字第2164號刑事判決認定被告意圖為自己
    不法之所有，以詐術使人將本人之物交付，處有期徒刑1年6
    月，減為有期徒刑9月，亦有上開刑事判決在卷可佐。又被
    告經合法通知，未到庭爭執，其所提出之書狀就此部分亦未
    作何陳述以供本院審酌，依民事訴訟法第280條第3項準用第
    1 項規定，視同其已自認原告主張之事實，故堪信原告所陳
    上情為真正，本院即採為判決之基礎。
  二原告復主張被告將收取之支票存入被告所持用之第一商業銀
    行及臺南區中小企業銀行帳戶兌現後，均易持有為所有，拒
    不返還予原告等語；然為被告所否認，並以上揭情詞置辯。
    是以本件應予審究者為：被告是否侵占原告委託代收之款項
    ，拒不返還予原告？經查：
    (一)上開刑事判決附表一所示之支票為被告向大東會計師事務
      所之客戶收取，被告收取後分別存入其所持有之第一商業
      銀行及臺南區中小企業銀行帳戶，並經銀行提示兌現等情
      ，有本院刑事庭函詢各該支票付款銀行之函查結果附卷可
      稽，且為被告所不爭執，故上開支票兌現後之總金額3,50
      9,633元為被告所持有保管，堪予認定。
    (二)被告雖否認將上開款項侵占入己，辯稱上開帳款均由原告
      提領花用云云。惟被告於本院審理中迄未提出將款項交付
      給原告之收據或匯款單據，被告此部分所辯，顯屬無據。
      而被告於刑事案件審理中固曾辯稱其以上開款項為原告撥
      發薪資、支付家庭開銷及裝潢費用等語，並提出全省電器
      有限公司出具之進銷明細表、東泰家具有限公司之估價單
      、澳洲格來得捲門台南分公司駿逸建材有限公司出具之估
      價單、及林仙明出具之收據為證，然原告均否認被告曾經
      支付上開費用。而觀諸被告所提出之單據，各項費用之總
      額僅555,545元，遠低於被告為原告代收之款項3,509,633
      元；且各項費用之消費日期介於94年2月19日至同年6月23
      日之間，其中林仙明所出具之收據製作日期不明，另3張
      單據之傳真或列印日期為98年10月5日至同年月6日之間，
      均非94年間消費時即由被告取得，甚至相距達4年半之久
      ，如係各公司依被告指示臨訟製作，各公司如何確認當時
      給付貨款之人即為被告？尚難以此遽認各項費用係由被告
      所支付。另被告曾於94年10月7日簽發發票人為國泰世界
      股份有限公司、發票日分別為95年4月30日、95年10月31
      日、98年10月31日、票面金額分別為2,500,000元、2,500
      ,000元、3,000,000元之支票3紙交付原告，有支票3紙及
      代收簿在卷可稽，而被告於刑事案件審理中供述：「（
      審判長問：為什麼你開800萬元的支票給她？這800萬元如
      何算出？）是告訴人陳怡蓁算給我，說要我開800萬元的
      票，是算350萬元的車子的錢，還有剩下來有用的錢...
      。」等語（參見刑事庭99年7月8日審判筆錄第21至22頁）
      ，可知8,000,000元之金額係原告結算被告所積欠債務之
      結果，且經被告同意後簽發支票交付予原告；而上開金額
      依原告於刑事案件審理中所述，係包括原告之前委託被告
      代操歐元買賣所匯之款項3,500,000元及約略估計委託被
      告收取之帳款（參見原告98年9月28日之補充告訴理由暨
      調查證據聲請狀），苟如被告所辯其所代為收取之帳款均
      由原告提領花用，則被告於原告結算時豈有不扣除原告已
      提領花用之款項，而多付原告之理？被告所辯顯然有違常
      情。又被告既自承其係受原告委託代收款項，則經原告請
      求後，即應將代收之款項提領或以匯款方式返還原告，然
      被告竟捨此不為，反而另外簽發3紙支票，且至今猶未返
      還原告任何款項，足見被告已將款項侵占入己，自行花用
      甚明。
  三按因故意或過失，不法侵害他人之權利者，負損害賠償責任
    ，民法第184條第1項前段定有明文。本件被告施用詐術，使
    原告陷於錯誤而交付代操歐元買賣之款項3,500,000元，另
    侵占原告委託收取之款項3,509,633元，致原告合計受有7,0
    09,633元之損失，且被告之詐欺、侵占行為與原告所受金錢
    損害間有相當因果關係，揆諸上開規定，原告請求被告就其
    所受損害負賠償責任，即屬有據。
  四綜上所述，原告依侵權行為之法律關係請求被告給付原告7,
    009,633元，及自起訴狀繕本送達被告翌日即98年8月12日起
    至清償日止，按週年利率百分之5計算之利息，為有理由，
    應予准許。至原告雖另依不當得利法律關係請求被告返還所
    受之利益，係以單一聲明，請求法院就侵權行為損害賠償請
    求權及不當得利返還請求權為同一之判決，自屬訴之重疊合
    併。本院既認原告依民法第184條第1項之規定請求，為有理
    由，則原告另依不當得利返還請求權部分，縱經審酌，並無
    從為更有利於原告之判斷，此部分自無庸再加以論究。
  五本件係原告提起刑事附帶民事訴訟，經本院刑事庭依刑事訴
    訟法第504條第1項規定裁定移送前來，依同條第2項之規定
    ，免納裁判費，此外，亦無其他訴訟費用，故不生訴訟費用
    負擔問題，併予敘明。
  六原告陳明願供擔保聲請宣告假執行，核無不合，爰酌定相當
    擔保金額准許之。
中    華    民    國   100    年    1     月    21    日
                  民事第四庭    審判長法  官  楊國精
                                      法  官  黃文進
                                      法  官  林筱涵
正本係照原本作成。
如對本判決上訴，須於判決送達後20日內向本院提出上訴狀。如
委任律師提起上訴者，應一併繳納上訴審裁判費。
中    華    民    國   100    年    1     月    21    日
                                      書記官